【裁判字號】    97,上訴,1094
【裁判日期】    970715
【裁判案由】    違反槍砲彈藥刀械管制條例
【裁判全文】
臺灣高等法院高雄分院刑事判決        97年度上訴字第1094號
上  訴  人  臺灣屏東地方法院檢察署檢察官
被      告  甲○○
指定辯護人  公設辯護人   孫妙岑
上列上訴人因被告違反槍砲彈藥刀械管制條例案件，不服臺灣屏
東地方法院96年度訴字第1310號中華民國97年4 月24日第一審判
決（起訴案號：臺灣屏東地方法院檢察署96年度偵字第5741號）
，提起上訴，本院判決如下：
    主  文
上訴駁回。
    理  由
一、本案經本院審理結果，認第一審判決被告無罪並無不當，應
    予維持，並引用第一審判決書記載之理由及證據。
二、檢察官上訴意旨略謂：日本科學警察研究所之研究結果，彈
    丸單位面積動能達20焦耳/ 平方公分，則足以穿入人體皮肉
    層等研究結果，以資作為參考是否具有殺傷力之認定。扣案
    空氣槍經送鑑定試射3 次，單位面積動能分別為20.79 、19
    . 72、19.37 焦耳/ 平方公分，其中1 次已逾20焦耳，足見
    有殺傷力；原審以3 次平均值，未超過20焦耳，而認扣案空
    氣槍無殺傷力，但未說明何以採用平均值。又第2 次原審送
    鑑定，該扣案空氣槍之儲氣彈匣有輕微漏氣，影響試射之結
    果，亦不得以扣案其中較小彈丸 (直徑4.4mm 、重量0.36公
    克）試射結果作為認定扣案槍枝有無殺傷力之依據。
三、查被告於96年8 月30日8 時30分許，在屏東縣屏東市○○里
    ○○街82巷3 號之住處，為警查獲扣得空氣手槍1 枝、空氣
    鋼瓶25瓶、鋼珠彈銅製鉛製各1 盒等物品。經高雄縣政府警
    察局鑑定結果，所查扣之空氣手槍1 枝（槍枝管制編號為高
    鑑0000000000），係仿德國walther 廠P99 半自動手槍外型
    製造之空氣手槍，以小型二氧化碳高壓鋼瓶內氣體為發射動
    力，經以扣案鉛彈，直徑約4.5mm 、重量0.50公克之鉛質錐
    形彈丸試射，測得其結果發射速度分別為115 、112 、111
    公尺/ 秒，計算其動能分別為3.31、3.14、3.08焦耳，單位
    面積動能分別為20.79 、19.72 、19.37 焦耳/ 平方公分，
    此有該局96年9 月21日高縣警鑑字第0960085222號槍彈鑑定
    書1 份在卷可按（見96年度偵字第5741號卷第10至第14頁）
    ，原審則依上開鑑定結果，所試射3 次單位動能平均值未逾
    20焦耳/ 平方公分，認該空氣手槍應無殺傷力，並無不當。
    蓋該空氣手槍經3 次試射，其中有2 次之單位面積動能均低
    於20焦耳/ 平方公分，僅1 次略高於20焦耳/ 平方公分（即
    20.79 焦耳/ 平方公分），既該空氣手槍單位動能介於20焦
    耳/ 平方公分上下，自不得僅以其中1 次略高於20焦耳/ 平
    方公分，遽認該空氣手槍有殺傷力，自應以多次試射平均值
    作為該槍單位動能，以符公平原則。又原審依職權再送內政
    部警政署刑事警察局以動能測試法鑑定該空氣手槍其有無殺
    傷力，其鑑定結果認：送鑑空氣槍1 支，認係氣體動力式槍
    枝，以小型高壓氣體鋼瓶內氣體為發射動力，槍枝之儲氣彈
    匣輕微漏氣，經以金屬彈丸測試3 次，其中彈丸（銅彈，直
    徑4.4mm 、重量0.36g） 最大發射速度為107 公尺/ 秒，計
    算其動能為2.0 焦耳，換算其單位面積動能為13焦耳/ 平方
    公分；又另以本件扣案之口徑4.5mm 錐形鉛彈測試3 次，其
    中鉛彈（直徑4.5mm 、重量0. 50g）最大發射速度為110 公
    尺/ 秒，計算其動能為3.0 焦耳，換算其單位面積動能為19
    焦耳/ 平方公分，此有內政部警政署刑事警察局97年1 月10
    日刑鑑字第0960183747號函1 份在卷可憑（見原審卷第19至
    第20頁），是本件扣案空氣手槍所發射之鋼珠單位面積動能
    均低於20焦耳/ 平方公分，此為鑑定機關本於專業知識及以
    精密儀器測試後所得之結論，自可憑信。又鑑定扣案空氣槍
    有無殺傷力，應以扣案物現狀為鑑定標的，不得以該空氣手
    槍之儲氣彈匣有輕微漏氣，而認鑑定結果不足採信。扣案彈
    丸其中較大鉛彈丸及較小銅彈丸，均經鑑定試射，並無以較
    小彈丸試射結果，作為認定扣案槍枝有無殺傷力之依據。
四、綜上所述，原審認被告並無違反槍砲彈藥刀械管制條例第8
    條第4 項之犯行，已於判決書理由內詳加說明，亦符合經驗
    法則及論理法則，尚無違誤之處。原審因而認被告犯罪無法
    證明，而為無罪之諭知，認事用法並無違誤。檢察官上訴意
    旨，指摘原判決不當，為無理由，應予駁回。
五、據上論結，應依刑事訴訟法第368 條、第373 條，判決如主
    文。
本案經檢察官林慶宗到庭執行職務。
中    華    民    國    97    年    7     月    15    日
                  刑事第三庭    審判長法  官   周賢銳
                                      法  官   黃憲文
                                      法  官   黃仁松
以上正本證明與原本無異。
如不服本判決應於收受本判決後10日內向本院提出上訴書狀，其
未敘述上訴理由者，並得於提起上訴後10日內向本院補提理由書
狀（均須按他造當事人之人數附繕本）「切勿逕送上級法院」。
中    華    民    國    97    年    7     月    15    日
                                      書記官   許信宗
附件：
臺灣屏東地方法院刑事判決              96年度訴字第1310號
公  訴  人  臺灣屏東地方法院檢察署檢察官
被      告  甲○○  男  26歲（民國○○年○月○○日生）
                    身分證統一編號：Ｚ000000000號
                    住屏東縣屏東市○○里○○街82巷3號
選任辯護人  許龍升律師
上列被告因違反槍砲彈藥刀械管制條例案件，經檢察官提起公訴
（96年度偵字第5741號），本院判決如下：
    主  文
甲○○無罪。
    理  由
一、公訴意旨略以：被告甲○○明知具有殺傷力之空氣手槍，未
    經中央主管機關許可，不得持有之，竟於民國96年1 月31日
    ，透過網路，向姓名年籍不詳之成年男子，以新台幣（下同
    ）6,500 餘元之價格，購得具殺傷力空氣手槍1 枝、空氣鋼
    瓶25瓶、鋼珠彈銅製鉛製各1 盒、槍管1 支及槍管輪盤4 個
    ，並將該槍藏放於家中。嗣於96年8 月30日8 時30分許，為
    警持票至其位於屏東縣屏東市○○里○○街82巷3 號之住處
    搜索，當場扣得上開空氣手槍1 枝、空氣鋼瓶25瓶、鋼珠彈
    銅製鉛製各1 盒、槍管1 支及槍管輪盤4 個，及被告甲○○
    另行購買之彈簧1 支及拆解工具1 組，因認被告甲○○涉犯
    違反槍砲彈藥刀械管制條例第8 條第4 項之罪嫌。
二、按犯罪事實應依證據認定之，無證據不得認定犯罪事實；又
    不能證明被告犯罪或其行為不罰者，應諭知無罪之判決，刑
    事訴訟法第154 條第2 項第301 條第1 項分別定有明文。
    次按事實審法院對於證據之取捨，依法雖有自由判斷之權，
    然積極證據不足證明犯罪事實時，被告之抗辯或反證縱屬虛
    偽，仍不能以此資為積極證據應予採信之理由。再者，犯罪
    事實應依證據認定之，所謂證據，須適於為被告犯罪事實之
    證明者，始得採為斷罪資料。」、「認定犯罪事實所憑之證
    據，雖不以直接證據為限，間接證據亦包括在內；然而無論
    直接或間接證據，其為訴訟上之證明，須於通常一般之人均
    不致有所懷疑，而得確信其為真實之程度者，始得據為有罪
    之認定；又認定不利於被告之事實，須依積極證據，苟積極
    證據不足為不利於被告事實之認定時，即應為有利於被告之
    認定，更不必有何有利之證據，此有最高法院53年度台上字
    第2750號、76年度台上字第4986號、30年度上字第816 號判
    例可供參酌。況刑事訴訟法第161 條已於91年2 月8 日修正
    公布，其第1 項規定：檢察官就被告犯罪事實，應負舉證責
    任，並指出證明之方法。因此，檢察官對於起訴之犯罪事實
    ，應負提出證據及說服之實質舉證責任。倘其所提出之證據
    ，不足為被告有罪之積極證明，或其指出證明之方法，無從
    說服法院以形成被告有罪之心證，基於無罪推定之原則，自
    應為被告無罪判決之諭知，最高法院92年度台上字第128 號
    判例亦明揭此旨。準此，刑事訴訟制度受「倘有懷疑，則從
    被告之利益為解釋」、「被告應被推定為無罪」原則所支配
    ，故得為訴訟上證明者，無論為直接或間接證據，須客觀上
    於吾人一般社會生活經驗均不致有所懷疑，而達於確信之程
    度者，且除認定被告犯罪之外，無從本於同一事證為其他有
    利於被告之合理推斷，始可以之為不利之認定，倘其證明尚
    未達於確信之程度，而有合理可疑存在時，即難據為被告有
    罪之認定。
三、檢察官起訴被告涉犯前揭罪嫌，無非係以：(一)被告甲○○坦
    承於96年1 月31日，透過網路，向姓名年籍不詳之成年男子
    ，以6,500 餘元之價格，購得具殺傷力空氣手槍1 枝、空氣
    鋼瓶25瓶、鋼珠彈銅製鉛製各1 盒、槍管1 支及槍管輪盤4
    個，並將該槍藏放於家中之事實；(二)空氣手槍1 把、空氣鋼
    瓶25瓶、鋼珠彈銅製、鉛製各1 盒、槍管1 支及槍管輪盤4
    個扣案可證；(三)高雄縣警察局96年9 月21高縣警鑑字第0960
    085222號鑑驗通知書等為其論據。訊據被告則堅決否認有何
    違反槍砲彈藥刀械管制條例第8 條第4 項之罪嫌，辯稱：本
    件扣案之空氣槍並無殺傷力等語置辯。
四、經查：
  (一)程序部分
  1.按被告以外之人於審判外之言詞或書面陳述，除法律有規定
    者外，不得作為證據，刑事訴訟法第159條第1項定有明文。
    又鑑定之經過及其結果，應命鑑定人以言詞或書面報告，刑
    事訴訟法第206條第1項亦定有明文。依此，刑事訴訟法第20
    6條第1項之規定，即屬同法第159條第1項所稱之「法律另有
    規定」之例外，即倘鑑定報告係經審判長、受命法官或檢察
    官依刑事訴訟法第198 條規定（鑑定人由審判長、受命法官
    或檢察官就下列之人選任一人或數人充之：一就鑑定事項有
    特別知識經驗者。二經政府機關委任有鑑定職務者）或依同
    法第208 條第1 項規定（法院或檢察官得囑託醫院、學校或
    其他相當之機關、團體為鑑定，或審查他人之鑑定）之程序
    所作成，則該鑑定人依刑事訴訟法第206 條所出具之鑑定報
    告，依同法第159 條第1 項規定，屬傳聞法則之例外，有證
    據能力。又按司法警察等偵查輔助人員，於案件未移送檢察
    官偵辦前之調查犯罪階段，依據檢察長之概括授權，先行將
    尿液、血液、毒品、槍砲、彈藥、刀械等證物，送請檢察機
    關預先核定之專責鑑定人或鑑定機關（團體）實施鑑定，基
    於檢察一體原則，該鑑定人或鑑定機關（團體），亦應視同
    受承辦檢察官所選任或囑託而執行鑑定業務，其等出具之書
    面鑑定報告，應屬刑事訴訟法第206 條所定之傳聞例外，當
    具有證據能力（參照92年8 月刑事訴訟新制法律問題研討會
    之研討結果）。經查，臺灣屏東地方法院檢察署於92年12月
    9 日以屏檢昇文字第0921000385號函，就「槍彈有無殺傷力
    之鑑定」部分概括選任高雄縣政府警察局為鑑定機關，有上
    開函文1 紙在卷可憑（見本院卷第48至第50頁），是本案卷
    附高雄縣警察局96年9 月21高縣警鑑字第0960085222號鑑驗
    通知書，既係由警察機關依據臺灣屏東地方法院檢察署檢察
    長之授權而為之鑑定報告，依前開說明，符合傳聞法則之例
    外，亦有證據能力，被告辯護人所辯無証據能力云云，自無
    可採。
  2.本件卷存內政部警政署刑事警察局97年1 月10日刑鑑字第09
    60183747號函，係被告以外之人於審判外之書面陳述，依刑
    事訴訟法第159 條第1 項之規定，屬於傳聞證據，惟於立法
    理由明確說明，該條所謂「除法律有規定者」外，尚包括同
    法第159 條之1 至159 條之5 及第206 條等規定。本件鑑定
    係經受命法官囑託機關、團體所為之鑑定，所鑑定之結果，
    鑑定人依刑事訴訟法第206 條所出具之鑑定報告，係刑事訴
    訟法第159條第1 項所指例外規定，有證據能力。
  3.按被告以外之人於審判外之言詞或書面陳述，除法律有規定
    者外，不得作為證據；又被告以外之人於審判外之陳述，雖
    不符前4 條之規定，而經當事人於審判程序同意作為證據，
    法院審酌該言詞陳述或書面陳述作成時之情況，認為適當者
    ，亦得為證據。當事人、代理人或辯護人於法院調查證據時
    ，知有第159 條第1 項不得為證據之情形，而未於言詞辯論
    終結前聲明異議者，視為有前項之同意，刑事訴訟法第159
    條第1 項、第159 條之5 分別定有明文。本件卷附內政部96
    年12月4 日內授警字第0960871944號函、屏東縣警察局搜索
    扣押筆錄、扣押物品目錄表、屏東縣警察局槍枝初步檢視報
    告表、YAHOO 奇摩電子信箱交易資料、YAHOO 奇摩拍賣資料
    、扣押物品清單等均為前開刑事訴訟法第159 條第1 項之傳
    聞證據，惟被告暨其辯護人於本院言詞辯論終結前並未就其
    證據能力聲明異議，依前開刑事訴訟法第159 條之5 第2 項
    之規定，上開陳述亦有證據能力。
  (二)實體部分
  1.被告於96年1 月31日晚間23時55分許在雅虎信箱網頁上，向
    帳號「mamababaivy 」之真實姓名年籍資料不詳之人留言欲
    以6,500 元之價格，購買本件扣案之空氣手槍1 枝、空氣鋼
    瓶25瓶、銅製鉛製子彈各1 盒、備用槍管1 支及槍管輪盤彈
    輪4 個，並於96年2 月2 日收到上開扣案物品。嗣為警於96
    年8 月30日上午8 時30分許，在被告位於屏東縣屏東市○○
    里○○街82巷3 號之住處內查扣被告所有上開扣案物品等事
    實，業據被告供承明確，並有YAHOO 奇摩電子信箱交易資料
    、YAHOO 奇摩拍賣資料附卷可證，亦有上開扣案物品可為佐
    據，堪認被告上開供述應與事實相符，而足採信。
  2.按我國槍砲彈藥刀械管制條例對於非法持有、販賣槍砲等罪
    雖以該槍砲具殺傷力為構成要件，然對於殺傷力之定義則無
    任何規範，自應依具體客觀情狀及個案差異而為認定，而實
    務上多以(1)美國軍醫總署定義：彈丸撞擊動能達58呎磅（約
    為78.6焦耳），則足以使人喪失戰鬥能力；(2)內政部警政署
    刑事警察局對活豬作射擊測試結果，彈丸單位面積動能達24
    焦耳/ 平方公分，則足以穿入豬隻皮肉層；(3)日本科學警察
    研究所之研究結果，彈丸單位面積動能達20焦耳/ 平方公分
    ，則足以穿入人體皮肉層等研究結果，以資作為參考是否具
    有殺傷力之認定，此亦觀諸內政部警政署刑事警察局97年1
    月10日刑鑑字第0960183474號函文意旨自明（見本院卷第19
    頁）。又空氣槍係以高壓氣體作為動力，據以推動槍內彈丸
    而射出，此與一般槍枝使用具有底火之子彈而以撞針撞擊底
    火引爆產生之動能推動彈頭之結構迥異。就一般槍枝而言，
    由於射擊之動能來自子彈之底火，因而槍枝本身只須結構完
    整，材質適當，機械功能正常，即可擊發適用之子彈，而可
    認具有殺傷力；然空氣槍因所使用之彈丸並無底火，而須藉
    由外來高壓氣體之推動，則其彈丸射擊之射速高低，除與使
    用之彈丸材質有關外，並受槍枝本身推進動能所影響，即與
    充氣瓶內之壓力大小有關，則在有無殺傷力之認定上顯無法
    單就槍枝本身之結構而為確定，而應進一步就所使用之高壓
    氣體鋼瓶所為動能而為個別認定。
  3.本件為警所查扣之空氣手槍1 枝（槍枝管制編號為高鑑0000
    000000），經高雄縣政府警察局以性能檢視法、動能測試法
    鑑定，其鑑定結果認上開空氣手槍係仿德國walther 廠P99
    半自動手槍外型製造之空氣手槍，以小型二氧化碳高壓鋼瓶
    內氣體為發射動力，經以直徑約4.5mm 、重量0.50公克之鉛
    質錐形彈丸試射，測得其結果發射速度分別為115 、112 、
    111 公尺/ 秒，計算其動能分別為3.31、3.14、3.08焦耳，
    單位面積動能分別為20.79 、19.72 、19.37 焦耳/ 平方公
    分，此有該局96年9 月21日高縣警鑑字第0960085222號槍彈
    鑑定書1 份在卷可按（見96年度偵字第5741號卷第10至第14
    頁），則依上開鑑定結果，所試射3 次中，有2 次之單位面
    積動能均低於20焦耳/ 平方公分，僅1 次略高於20焦耳/ 平
    方公分（即20.79 焦耳/ 平方公分），惟其平均值並未逾20
    焦耳/ 平方公分，佐以上開美國、日本與我國試驗結果之參
    考值，堪以認定該空氣手槍應無殺傷力無疑。
  4.又本院依職權再送本件扣案之空氣手槍，請內政部警政署刑
    事警察局以動能測試法鑑定其有無殺傷力，其鑑定結果認：
    送鑑空氣槍1 支，認係氣體動力式槍枝，以小型高壓氣體鋼
    瓶內氣體為發射動力，槍枝之儲氣彈匣輕微漏氣，經以金屬
    彈丸測試3 次，其中彈丸（直徑4.4mm 、重量0.36g） 最大
    發射速度為107 公尺/ 秒，計算其動能為2.0 焦耳，換算其
    單位面積動能為13焦耳/ 平方公分；又另以本件扣案之口徑
    4.5mm 錐形鉛彈測試3 次，其中鉛彈（直徑4.5mm 、重量0.
    50g） 最大發射速度為110 公尺/ 秒，計算其動能為3.0 焦
    耳，換算其單位面積動能為19焦耳/ 平方公分，此有內政部
    警政署刑事警察局97年1 月10日刑鑑字第0960183747號函1
    份在卷可憑（見本院卷第19至第20頁），是本件扣案空氣手
    槍所發射之鋼珠單位面積動能均低於20焦耳/ 平方公分，此
    為鑑定機關本於專業知識及以精密儀器測試後所得之結論，
    自可憑信。
  5.末查，本件雖有扣得槍管、槍管輪盤、彈簧、拆解工具等物
    品，惟均尚屬修繕或增加射擊性能穩定性之範疇內，仍不得
    執此即認被告有改造槍枝為具有殺傷力之犯行。綜上所述，
    本件扣案槍枝應無殺傷力，即難論係槍砲彈藥刀械管制條例
    所規範之空氣槍；又現今各模型、玩具店販賣之玩具槍或目
    前風行之「生存遊戲」所使用之漆彈槍、ＢＢ彈槍等均係以
    高壓空氣為動力之玩具空氣槍，被告既依網站上公開資訊而
    購買，且並未改造、變造其構造而影響其發射動力，更佐其
    主觀上並無非法持有具殺傷力空氣槍之認識。此外，復查無
    其他積極事證可資證明被告所持有之空氣槍具有殺傷力，且
    主觀上亦有認識而決意為之，則被告犯罪即屬不能證明，自
    應為其無罪之諭知。
據上論斷，應依刑事訴訟法第301條第1 項，判決如主文。
本案經檢察官顏珮珊到庭執行職務
中    華    民    國    97    年    4    月    24    日
                  刑事第一庭    審判長法  官潘正屏
                                      法  官許蓓雯
                                      法  官羅培毓
以上正本證明與原本無異。
如不服本判決應於收受本判決送達後十日內向本院提出上訴書狀，
其未敘述上訴理由者，並得於提起上訴後十日內向本院補提理由
書狀（均須按他造當事人之人數附繕本）「切勿逕送上級法院」
中    華    民    國    97    年    4    月    24    日
                                書記官  呂坤宗


司法院資訊處製作；財團法人民間司法改革基金會備份。
